臺灣高等法院刑事判決　　　　　　　　　　　　　九十一年度交上易字第三八四號
　　上　訴　人
　　即　被　告　甲○○　男民.
　　選任辯護人　左自奎律師
右上訴人因過失致死等案件，不服臺灣桃園地方法院九十年度交易字第三四號，中華
民國九十一年八月十四日第一審判決（起訴案號：臺灣桃園地方法院檢察署八十九年
度偵字第一七八三三號），提起上訴，本院判決如左：
    主  文
原判決關於過失致人於死暨執行刑部分撤銷。
甲○○因過失致人於死，處有期徒刑捌月。
其他上訴駁回。
撤銷改判與上訴駁回部分所處之刑，應執行有期徒刑拾月。
    事  實
一、甲○○與其堂弟邱豐潤於民國八十八年十月二十四日下午五時許起，至下午九時
    許止，在甲○○位於桃園縣平鎮市○○路二八０號三樓住處，與友人共計五人一
    起飲用啤酒二十一瓶。甲○○等二人均已酒醉，已不能安全駕駛動力交通工具，
    仍欲至桃園縣中壢市好樂迪ＫＴＶ店，與邱豐潤之同學唱歌，乃由邱豐潤駕駛車
    牌號碼ＧＨ－七四四二自用小客車，搭載甲○○由桃園縣平鎮市往中壢市方向行
    駛。旋車抵桃園縣平鎮市○○路某一檳榔攤購買檳榔後，邱豐潤自覺不勝酒力，
    將車輛交由甲○○駕駛，繼續往中壢市方向行駛，於同日下午九時二十分許，行
    經速限為時速四十公里，劃有分向限制線（雙黃實線）及路面邊線，雙向二車道
    之平鎮市○○路陸橋上道路時，本應注意汽車超車應自左側超車，不得由右側超
    車，及行車應依規定之車速，不得超速、不得駛出路面邊線及駛入來車之車道內
    ，以避免發生與其他行進中車輛發生碰撞之危險，且依當時天候、視線、路況、
    視距等情況，又無不能注意之情形，竟疏未注意，而逕以六十公里左右之時速，
    超速行駛，並駛出右側路面邊線欲超越前車，惟因操作不當，致小客車有撞上右
    側水泥護欄之虞，遂緊急煞車並向左轉，乃失控向左前方滑行進入對向車道，車
    輛並向左轉向一百八十度車頭改往平鎮方向，車身碰撞對向機車道上，由周雅惠
    所騎乘車牌號碼ＨＪＢ－六九六輕型機車後，車頭向平鎮方向緊靠於往平鎮○○
    ○道邊陸橋水泥欄。周雅惠因受強烈碰撞從陸橋上跌落橋下路面，受有左前額一
    處二公分鈍力擦傷及骨頭下陷、口鼻出血、左胸（肋骨）骨折及一處五公分擦傷
    、左手臂廣泛性瘀傷、右手手掌擦傷、右大腿瘀傷及一處二點五公分外傷、右小
    腿一處六公分外傷淤血、右大腿背部廣泛性瘀血、左大腿廣泛性開放性外傷及骨
    折、左小腿多處封閉性骨折及擦傷等傷害。周雅惠經送桃園縣中壢市壢新醫院，
    再轉送台北三軍總醫院急救，延至翌日即二十五日上午九時二分許，因出血性休
    克、頭部鈍力傷併出血不治死亡。邱豐潤則受有頭部外傷合併顱內出血、疑右顳
    骨骨折、右耳上方頭皮裂傷、右臉頰裂傷、舌部裂傷之傷害（邱豐潤所受傷害部
    分，未經提起告訴，未據起訴）。甲○○於車禍當日即二十四日下午九時五十八
    分許，經桃園縣警察局平鎮分局北勢派出所警員施以呼氣酒精濃度測試，測得其
    呼氣酒精濃度每公升０．五二毫克。
二、案經桃園縣警察局平鎮分局報請臺灣新竹地方法院檢察署檢察官相驗，由臺灣桃
    園地方法院檢察署檢察官自動檢舉偵查起訴。
    理  由
壹、認定犯罪事實所憑之證據及理由
一、右開上訴人即被告甲○○於檳榔攤購買檳榔後，接手駕駛上開車輛，於上揭時、
    地，碰撞被害人周雅惠所騎乘機車等情，迭據證人邱豐潤於檢察官訊問及原法院
審理時證述明確（見相字第一七一三號卷第七頁背面、偵查卷第七頁、原審卷第
    四八頁）。
二、證人邱豐潤固於警訊時曾一度指稱：肇事車輛係伊所駕駛等語（見相字第六五四
    號卷第八頁），然其嗣後已否認上情，並解釋稱：伊醒來時已在醫院，伊想都要
    死掉，也是伊要去找朋友，伊就扛下責任，在警訊時承認開車（見相字第一七一
    三號卷第十六、十七頁）；伊因當時病危，想說承擔責任也沒什麼（見偵查卷第
    七頁）；因為醫生發出病危通知，所以伊就承認是伊開車各等語（見原審卷第四
    九頁）。且證人邱豐潤警訊筆錄係在新永和醫院制作，而證人邱豐潤送醫急診時
    意識不清、躁動、胡言亂語，受有頭部傷害等情，有卷附新永和醫院九十一年六
    月五日永字第二二六七號函暨所附急診病歷可據（見原審卷第五五至五八頁）。
    證人即制作警訊筆錄警員夏振雄於檢察官訊問及原法院審理時證述：邱豐潤很激
    動（見偵查卷第六頁背面）；邱豐潤作筆錄時，精神狀況不太穩定等語（見原審
    卷第一二０頁）。又證人即車禍現場救護人員盧金灶於原法院審理時證述：邱豐
    潤不是完全昏迷，但是意識不清楚。在上救護車後，就開始躁動，想要下車，經
    過安撫，才送到醫院，到達醫院一直在掙扎、抗拒等語（見原審卷第六六至六八
    頁）。則證人邱豐潤於警訊時既精神狀態並不穩定，所為陳述內容是否真實，已
    堪置疑。又證人邱豐潤於警訊時固坦承駕駛車輛肇事，惟其就車禍情形、車速、
    車內人員、從何處要往何處、車禍發生後何以坐在乘客座上等有關車禍發生前後
    事項，均回答忘記（見相字第六五四號卷第七、八頁）。如證人邱豐潤果係駕駛
    人，對於相關車禍發生情節，應無一無所知可能，且其既已坦承肇事，衡情亦無
    不肯回答之理，益徵證人邱豐潤於警訊中所稱其為駕駛人一節，反於事理，難以
    採取。
三、證人邱豐潤於救護人員抵達時，係沾染血跡呈昏迷狀坐於駕駛座旁之右前座，有
    照片附卷可據（見相字第六五四號卷第十一頁），並經證人即前往現場處理警員
    葉惠全證述屬實（見原審卷第十七頁）。且被告自承僅手指輕微受傷（見原審卷
    第四六頁）；證人邱豐潤則受有頭部外傷合併顱內出血、疑右顳骨骨折、右耳上
    方頭皮裂傷、右臉頰裂傷、舌部裂傷之傷害，有急診病歷影本可憑（見原審卷第
    五七、五八頁）。而右前座座位及中央扶手處有多量血跡存在，駕駛座僅有少量
    血跡，有照片可憑（見相字第一七一三號卷第十三頁、第四九至五四頁）。如證
    人邱豐潤係坐於駕駛座受傷，駕駛座上應會有大量血跡留存方是，何以僅有少量
    血跡。又上開小客車向左迴轉一百八十度始停住，車身呈現右後側有刮擦擠壓痕
    及停止時右前車輪向左（見相字第六五四號卷第三、十一頁），依慣性作用原理
    推斷，於向左迴轉過程，車內人員應向右甩動，造成之傷害應在人體前方及右方
    。右前座乘客向右傾常碰到上方及右上方鋼樑，造成右側頭臉之傷；駕駛座之人
    向右傾時，右方餘裕空間較大，僅可能碰到右邊乘客身體或車輛上方橫樑、後照
    鏡，受傷機會較小。再者，汽車駕駛人駕駛車輛發生事故時正在注意路況，可比
    其他人先查覺危險狀況，較有時間防備，身體會有避險反應，不易受傷；而右前
    座乘客往往不知危險狀況存在，較無防備，不及有避險反應，較易受傷。又駕駛
    人若頭臉部位受傷嚴重，一般會同時合併有胸腹部碰撞方向盤所受傷害。而肇事
    車輛方向盤並未有碰撞擠壓所造成變形情形，有照片可按（見相字第一七一三號
    卷第七０頁）。再證人邱豐潤受傷嚴重，且呈現昏迷狀，又其體重近一百公斤，
    為證人邱豐潤及被告一致陳明在卷（見偵查卷第八頁、本院卷第四九頁）。而車
    輛駕駛座與右前座間空間狹窄，其間復有排擋、手煞車、置物箱，而車輛緊靠水
    泥護欄，右前車門無法開啟（見相字第六五四號卷第十一頁），證人邱豐潤顯難
    以於受傷後猶在車內自駕駛座向右移動至右前座，且能端坐於右前座上。綜合上
    開說明，堪信證人邱豐潤於車禍發生時，係坐於右前座，並非駕駛人，而係自承
    同車之被告，方為駕駛人無訛。此經台灣板橋地方法院檢察署函請法務部法醫研
    究所鑑定結果，認定被告係駕駛人，而證人邱豐潤坐於右前座等情，有該所八十
    九年九月二十二日法醫所八九理字第一七一四號函附卷可稽（見相字第一七一三
    號卷第一０八、一０九頁）。
四、被告自承於事故前有飲酒（見相字第六五四號卷第五頁），且其於八十八年十月
    二十四日下午九時五十八分許，經桃園縣警察局平鎮分局北勢派出所警員施以呼
    氣酒精濃度測試，測得其呼氣酒精濃度每公升０．五二毫克等情，有酒測單在卷
    可稽（見相字第六五四號卷第十七頁）。
五、被害人因本件事故受有如事實欄所示傷害，經送醫急救傷重不治死亡等情，業經
    檢察官督同檢驗員相驗屬實，並制有勘驗筆錄、相驗屍體證明書、驗斷書在卷足
    憑（見相字第六五四號卷第二六、三一頁、第三三至三九頁）。
六、按汽車在在劃有分向限制線之路段之雙向二車道行駛時，不得駛入來車之車道內
    ，除準備停車或臨時停車外，不得駛出路面邊線；汽車超車時，前行車減速靠邊
    或以手勢或亮右方向燈表示允讓後，後行車始得超越。超越時應顯示左方向燈並
    於前車左側保持半公尺以上之間隔超過，行至安全距離後，再顯示右方向燈駛入
    原行路線，道路交通安全規則第九十七條第二、四款、第一百零一條第五款分別
    定有明文。又按行車速度，依標誌或標線之規定，無標誌或標線者，應依左列規
    定：在市區道路，時速不得超過四０公里，九十年六月一日修正生效前道路交通
    安全規則第九十三條第一項第一款亦有明定。本件車禍現場道路係劃有分向限制
    線及路面邊線之雙向二車道道路，其速限為時速四十公里等情，有現場照片及道
    路交通事故調查報告表之記載可稽（見相字第六五四號卷第三頁、第十一至十三
    頁）。事故現場之煞車痕，自該車行進方向之右側路面邊線附近向左前延伸，經
    過分向限制線，終止於對向車道內，長度為十九公尺等情，有道路交通事故調查
    報告表所附事故現場圖可憑。依上開煞車距離，對照交通部交通安全督導會所定
    「一般公路汽車煞車距離、行車速度對照表」，可知肇事時時速約為六十公里，
    已足認定有超速行駛情形。再依前開煞車痕延伸狀況，及參酌被告供述：至平鎮
    ○○○路後，邱豐潤與人比快，要超車，快要撞上橋墩，有閃過，後來不知怎樣
    出事，車輛變成往龍潭（即平鎮）方向情節（見偵查卷第七頁），顯示車輛在車
    禍發生前係從右側超車，且車身已駛出路面邊線，即將撞上右側水泥護欄，閃避
    時失控駛入對向車道。足認被告駕駛車輛有不依規定超車，而向右駛出路面邊線
    超車，並失控駛入對向車道肇事。被告於本件事故，其有過失責任甚明。被害人
    因車禍受傷傷重不治死亡，被告之過失行為，與被害人死亡間，有相當因果關係
    。被告於酒後呼氣酒精濃度已達每公升０．五二毫克時，猶駕駛車輛嚴重違反交
    通規則，並致駕駛失控肇事，以被告駕駛車輛荒腔走板情節，堪信其已酒醉，不
    能安全駕駛車輛。
貳、本院對被告辯解所為判斷
一、訊據被告否認駕駛車輛肇事，並辯稱：係邱豐潤駕駛車輛，伊坐於右前座。於車
    禍發生後，邱豐潤趴在伊身上，右前車門無法打開，伊推開邱豐潤，越過邱豐潤
    ，從駕駛座爬出車外，下車求援。伊返回時，邱豐潤已自駕駛座移動坐於右前座
    等語。
二、經查，車禍發生時應係被告駕駛車輛等情，已如理由壹、一至三所述。且被告固
    否認駕駛車輛肇事，惟其於警訊時供述：車輛由邱豐潤駕駛，伊坐於駕駛座旁，
    由平鎮往中壢方向行駛，到平鎮○○路橋準備向右超車，伊看見車輛似乎要撞上
    橋墩（按應係橋上水泥護欄），之後便左右搖晃（見相字第六五四號卷第四頁背
    面）；於檢察官訊問時供述：由伊家裡出發，由邱豐潤開車，至檳榔攤購買檳榔
    後，還是邱豐潤開車，邱豐潤與人比快，要超車，快要撞上橋墩，有閃過，後來
    不知怎樣出事，車輛變成往龍潭（即平鎮）方向各等語（見偵查卷第七頁）。被
    告就車禍發生經過，描述詳細具體，如其並非駕駛人，無以親歷其境，豈能如此
    生動描述。
三、次查，車輛右前座腳踏板、右前座座椅上、前座中間扶手置物箱蓋內、駕駛座安
    全帶門柱，經採證及鑑定結果，固均有證人邱豐潤之血跡反應，有內政部警政署
    刑事警察局勘查暨採證報告在卷可按（見相字第一七一三號卷第二三至九六頁）
    。惟證人葉惠全結證：救出邱豐潤時，係一個人自駕駛座進入將邱豐潤腿搬上駕
    駛座，另一人自右前車窗扶邱豐潤上半身，二人慢慢將邱豐潤移出車外等語（見
    原審卷第十八頁）。以車輛右前車門緊靠水泥護欄，無法開啟，即係自右前座移
    經駕駛座，將邱豐潤救出車外。而證人邱豐潤血流不少，於移動過程，難以避免
    會沾染血跡在駕駛座安全帶門柱上，不能因此指為證人邱豐潤係在駕駛座上受傷
    。至於車輛右前座腳踏板、右前座座椅上、前座中間扶手置物箱蓋內有血跡，與
    證人邱豐潤係坐於右前座情節，並不衝突，自不足據為證人邱豐潤係坐於駕駛座
    駕駛車輛之證明。又被告所著衣褲，固沾有血跡，有照片附卷可據（見相字第一
    七一三號卷第八五至九０頁）。惟被告自承曾經試圖將證人邱豐潤拉出車外（見
    原審卷第十九頁），且被告與證人邱豐潤係比鄰而坐，證人邱豐潤受傷大量流血
    ，被告自可能因此所著衣褲沾染證人邱豐潤之血液，不能即認被告係從右前座，
    越過證人邱豐潤身上，從駕駛座爬出車外。至於上開內政部警政署刑事警察局勘
    查暨採證報告僅作狀況研析，並未認定係被告或證人邱豐潤駕駛車輛肇事，亦不
    能據以證明被告並未駕駛車輛，併予說明。
四、又查，內政部警政署刑事警察局對被告實施測謊結果，被告就(一)案發當時你有無
    駕駛肇事車輛，回答沒有(二)你說案發當時肇事車輛不是你駕駛，有無說謊？(三)你
    說案發當時係由邱豐潤駕駛肇事車輛，有無說謊？均呈現不實反應等情，有該局
    八十九年十月十七日刑鑑字第一五九七六二號鑑驗通知書一紙在卷可稽（同相字
    第一七一三號卷第一二一頁），足以佐證被告所辯未駕駛車輛肇事等情，係不實
    在。雖被告選任辯護人於原法院指稱：被告患有癲癇，可能影響測謊正確性等語
    。惟經刑事警察局函詢美國測謊協會，經該協會研究中心主任巴勒博士答覆：目
    前實務上並無任何跡證顯示癲癇患者在未發作的情況下，不宜作測謊測試，且理
    論上，亦不致於影響測謊測試及其準確度等語，有該局九十一年六月二十日刑鑑
    字第九一○一四四六七一號函及檢附之美國測謊協會回文、重點摘譯附卷可按（
    見原審卷第一０四至一０七頁），被告選任辯護人所指上情，自不足取，併此說
    明。
五、綜上所述，被告所辯乃畏罪卸責之詞，不足採信。是事證明確，被告犯行堪以認
    定，應依法論科。
參、論罪之理由
一、核被告所為，係犯刑法第一百八十五條之三不能安全駕駛罪，及刑法第二百七十
    六條第一項過失致人於死罪。
二、被告酒醉駕車因而致人死亡，應依道路交通管理處罰條例第八十六條第一項規定
    ，加重其刑。
三、被告所犯上開二罪，犯意各別，罪質互異，應分論併罰。
肆、本院撤銷原判決關於過失致人於死部分之理由
一、原判決以被告犯刑法第二百七十六條第一項之罪，罪證明確，據以論罪科刑，固
    非無見。惟被告酒醉駕車因而致人死亡，應依道路交通管理處罰條例第八十六條
    第一項規定，加重其刑，已如理由參、二所述。原判決未依法加重其刑，即有違
    誤。
二、原判決上訴意旨仍執前詞，否認犯罪，指摘原判決關於過失致人死部分不當，提
    起上訴，雖無理由，惟原判決關於過失致人於死部分，既有上開可議之處，即屬
    無可維持，應由本院連同所定執行刑部分予以撤銷。
伍、本院就過失致人於死部分自為判決之理由
    本院爰審酌被告酒醉駕車，且超速行車、違規超車，致駕駛失控肇事，戕害人命
    ，過失程度嚴重，所造成危害甚大，且被告犯罪後一再飾詞圖卸，未見悔意，犯
    罪後態度欠佳。惟仍姑念被告事後已賠償被害人家屬，達成民事和解，有和解書
    在卷可稽（見本院卷第三三頁），及被告素行尚稱良好等一切情狀，量處如主文
    第二項所示之刑。
陸、本院駁回被告關於不能安全駕駛部分之理由
    原判決以被告犯刑法第一百八十五條之三之罪，罪證明確，並援引刑法第一百八
    十五條之三規定，並審酌被告犯罪一切情狀，量處有期徒刑三月。原判決關於不
    能安全駕駛部分，認事用法，並無不合，量刑亦稱妥適。被告上訴意旨仍執前詞
    ，否認犯罪，指摘原判決關於不能安全駕駛部分為不當，提起上訴，核無理由，
    應予駁回。
柒、被告撤銷改判與上訴駁回部分，所處之刑，應依法定應執行有期徒刑十月。被告
    雖前未曾受有期徒刑以上刑之宣告，惟其犯罪情節嚴重，且事後一再飾詞圖卸，
    未見悔意，本院爰不予宣告緩刑，併予敘明。
捌、適用之法律
一、刑事訴訟法第三百六十九條第一項前段、第三百六十四條、第二百九十九條第一
    項前段、第三百六十八條。
二、刑法第二百七十六條第一項、第五十一條第五款。
三、道路交通管理處罰條例第八十六條第一項。
四、罰金罰鍰提高標準條例第一條前段。
本案經檢察官鄭富銘到庭執行職務。
中      華      民      國      九十一    年    十二    月    二十七    日
                              臺灣高等法院交通法庭
                                  審判長法  官  葉  麗  霞
                                        法  官  陳  孟  瑩
                                        法  官  李  錦  樑
右正本證明與原本無異。
不得上訴。
                                        書記官  郭  台  發
中      華      民      國     九十一   年     十二     月    三十      日
附錄：本案論罪科刑法條全文
刑法第二百七十六條第一項
因過失致人於死者，處二年以下有期徒刑、拘役或二千元以下罰金。
從事業務之人，因業務上之過失犯前項之罪者，處五年以下有期徒刑或拘役，得併科
三千元以下罰金。
